臺灣臺北地方法院民事判決　　　　　　100年度重訴字第325號
原　　　告　游獻隆
　　　　　　游韓玉
　　　　　　游韓瑛
　　　　　　游獻瑞
上四人共同
訴訟代理人　佘遠霆律師
被　　　告　陳明泉
　　　　　　大都會汽車客運股份有限公司
上　一　人
法定代理人　李博文
上二人共同
訴訟代理人　姚本仁律師
上列當事人間侵權行為損害賠償事件，經原告提起刑事附帶民事
訴訟（本院99年度交重附民字第13號），由本院刑事庭裁定移送
前來，本院於民國100年10月20日言詞辯論終結，判決如下：
    主      文
被告應連帶給付原告游韓玉新臺幣壹拾玖萬肆仟陸佰捌拾肆元、
原告游獻隆新臺幣玖萬零玖佰捌拾元、原告游獻瑞新臺幣捌萬元
、原告游韓瑛新臺幣捌萬元，及均自民國九十九年十二月二十五
日起至清償日止，按年息百分之五計算之利息。
原告其餘之訴駁回。
訴訟費用由被告連帶負擔十分之三，餘由原告負擔。
本判決第一項得假執行，但被告分別以新臺幣壹拾玖萬肆仟陸佰
捌拾肆元為原告游韓玉、新臺幣玖萬零玖佰捌拾元為原告游獻隆
、新臺幣捌萬元為原告游獻瑞、新臺幣捌萬元為原告游韓瑛供擔
保後，得免為假執行。
原告其餘假執行之聲請駁回。
    事實及理由
壹、程序方面：
一、按訴狀送達後，原告不得將原訴變更或追加他訴，但擴張或
    減縮原受判決事項之聲明，以及不甚礙被告之防禦及訴訟之
    終結者，不在此限，民事訴訟法第255條第1項第3款、第7款
    定有明文。查本件原告起訴時原聲明請求被告給付原告游韓
    玉新臺幣（下同）198萬2,280元、原告游獻隆164萬4,150元
    、原告游獻瑞及游韓瑛各160萬元，及自刑事附帶民事起訴
    狀繕本送達翌日起至清償日止，按年息5%計算之利息，並願
    供擔保請准宣告假執行〔見本院99年度交重附民字第13號卷
    （下稱附民卷）第1頁至第2頁〕。嗣於民國100年7月12日言
    詞辯論期日請求被告連帶給付，並變更法定遲延利息起算日
    均自刑事附帶民事訴訟裁定送達被告大都會汽車客運股份有
    限公司（下稱大都會客運公司）之翌日即99年12月25日起算
    （見附民卷第30頁、本院卷第44頁反面、第98頁），復將訴
    之聲明第2項，改為請求被告應連帶給付原告游獻隆新臺幣
    163 萬6,600元，及自99年12月25日起至清償日止，按年息
    5%計算之利息（見本院卷第45頁），核原告僅擴張、減縮訴
    之聲明，且不甚礙被告之防禦與訴訟終結，被告復對之無異
    議而為本案言詞辯論，應予准許。
二、又原告起訴時，被告大都會客運公司之法定代理人原為惠肇
    洪，於本院審理中變更為李博文，業據其具狀聲明承受訴訟
    並提出公司變更登記事項表（見本院卷第61頁至第66頁、第
    73 頁）為證，核無不合，應予准許。
貳、實體方面：
一、原告主張：被告陳明泉為被告大都會客運公司僱用之營業大
    客車司機，以駕駛營業大客車為業，於99年3月7日晚間19時
    37分許，執行職務駕駛大都會客運306路線車牌號碼431-AD
    號營業大客車（下稱系爭大客車），沿臺北市○○區○○路
    4 段由東往西方向（共3線車道）之中間車道逕行右轉至塔
    悠路南往北方向內側車道違規行駛，且未注意車前狀況隨時
    採取必要安全措施及違反行經行人穿越道遇有行人穿越時，
    應暫停讓行人先行通過，適行人游張買行經行人穿越道，遭
    被告陳明泉所駕系爭大客車右前車窗撞及頭部倒地，被系爭
    大客車拖行，其腹部、骨盆及左、右大腿並遭該大客車右前
    輪碾壓，致受有左額裂傷2公分、下顎挫傷、頸部受創、骨
    盆骨折、雙大腿骨折、內出血、背部有輕度至中度拖曳傷、
    瘀傷、左膝擦傷等傷害，雖經送醫急救，仍因骨盆、下肢骨
    折引發出血性休克，於同日22時30分許不治死亡（下稱本件
    車禍事故）。原告均為被害人游張買之子女，因被告陳明泉
    過失肇禍致游張買死亡，請求被告賠償原告游韓玉所支出喪
    葬費38萬2,280元（納骨塔費用11萬7,000元、安管費2萬6,0
    00元、喪葬服務費、靈堂佈置費23萬9,280元）、原告游獻
    隆所支出喪葬費3萬6,600元（骨灰罐2萬5,000元、往生錢1
    萬1,600元），以及原告因被告陳明泉之過失行為，頓失慈
    母，心靈上嚴重受傷，精神痛苦無以復加，每人各160萬元
    精神慰撫金之損害。被告大都會客運公司為陳明泉之僱用人
    ，應與陳明泉負連帶賠償責任。為此，爰依民法第184條第1
    項前段、第2項前段、第191條之2、第192條第1項、第194條
    、第188條第1項規定起訴請求等語。並聲明：被告應連帶給
    付原告游韓玉198萬2,280元、原告游獻隆163萬6,600元、原
    告游獻瑞及游韓瑛各160萬元，及自99年12月25日起至清償
    日止，按年息5%計算之利息；願供擔保請准宣告假執行。
二、被告則以：
    (一)依臺北市車輛行車事故鑑定覆議委員會鑑定覆議意見書（
      下稱系爭覆議意見書），雖認被告陳明泉涉嫌未注意車前
      狀況、未依規定車道行駛，但被害人游張買則未依號誌指
      示穿越道路、未依規定行走行人穿越道穿越道路，同為肇
      事原因，且被害人游張買未遵守交通號誌、違規穿越馬路
      在先，再參酌其身高152公分，系爭大客車右前方車前面
      板即高達130公分，可知被告陳明泉僅能看到其露出22公
      分之頭部、甚僅是頭髮，矧案發當時已是晚上，其又穿著
      深色衣物，被告陳明泉更受限於車前面板、右前方A柱之
      視線死角，較難注意有行人違規穿越馬路，況距被害人游
      張買違規穿越馬路處8.9公尺即設有行人穿越道，卻捨此
      不為，其對本件事故之發生與有過失，是被告認為兩造過
      失比例，應以原告負擔百分之九十、被告負擔百分之十為
      當。
    (二)又臺灣高等法院100年度交上訴第16號刑事判決認定被害
      人游張買亦有「未行走行人穿越道路穿越道路」與「未依
      號誌指示穿越道路」之過失，並認定被告陳明泉係有路權
      之車輛，被告陳明泉所涉過失情節僅屬肇事次因而非主因
      ，而游張買有「未依號誌指示穿越道路」與「未行走穿越
      道路穿越道路」之過失，且為本案本案肇事之主因，被害
      人游張買之過失情節較被告陳明泉為重，足證被害人游張
      買對損害之發生確實與有過失，且係主要原因。
    (三)參酌雙方對於本件事故過失之程度，且被告陳明泉於第一
      時間亦通知救護被害人游張買，及依相關實務見解，原告
      請求慰撫金各160萬元過高；況原告已均分強制汽車責任
      險保險金150萬元，並領取被告大都會客運公司慰問金10
      萬元，應已填補損害完畢等語，資為抗辯。
    並聲明：原告之訴駁回；如受不利判決，願供擔保請准宣告
    免為假執行。
三、兩造不爭執之事項：
    (一)被告陳明泉所涉業務過失致死罪，業經本院刑事庭以99年
      度交訴字第55號判決判處有期徒刑10月（見附民卷第31頁
      至第33頁），嗣經臺灣高等法院100年度交上訴字第16號
      刑事判決將原判決撤銷，改判有期徒刑6月，如易科罰金
      ，以1,000元折算1日（見本院卷第89頁至第96頁）。
    (二)原告游韓玉、游獻隆、游獻瑞及游韓瑛均為被害人游張買
      之子女（見本院100年度北調字第119號卷第11頁至第13頁
      ）。
    (三)原告游韓玉支出納骨塔費用11萬7,000元、安管費2萬6,00
      0元、喪葬服務費、靈堂佈置費23萬9,280元，共計38萬2,
      280 元（見附民卷第8頁至第12頁、本院卷第29頁、第69
      頁）。
    (四)原告游獻隆支出骨灰罐2萬5,000元、往生錢1萬1,600元，
      共3萬6,600元（見附民卷第13頁至第14頁、本院卷第69頁
      至第70頁）。
    (五)原告已領請強制汽車責任險保險金1,50萬元，併已領取被
      告大都會客運公司慰問金10萬元（見本院卷第30頁、第52
      頁、第70頁）。
四、得心證之理由：
    原告主張被告陳明泉於前開時、地，駕駛系爭大客車撞及被
    害人游張買，導致被害人游張買死亡，及原告均為被害人游
    張買之子女，原告游韓玉支出納骨塔費用11萬7,000元、安
    管費2萬6,000元、喪葬服務費、靈堂佈置費23萬9,280元，
    共計38萬2,280元，原告游獻隆支出骨灰罐2萬5,000元、往
    生錢1萬1, 600元，共計3萬6,600元，暨原告已領取強制汽
    車責任險保險金150萬元及慰問金10萬元，被告大都會公司
    應依民法第188條第1項規定負連帶清償責任等事實，為兩造
    所不爭執，被告陳明泉復自承其有過失一詞（見本院卷第28
    頁），均堪信為真正，惟被告另辯稱被害人游張買與有過失
    ，精神慰撫金請求過高等詞。是本件本院應審究者為：原告
    精神慰撫金請求是否過高？被害人游張買有無與有過失行為
    ，如有，兩造過失比例為何？以下分述之：
    (一)原告精神慰撫金請求是否過高？
      １、按精神慰撫金係以精神上所受無形之痛苦為準，非如
          財產損失之有價額可以計算，究竟如何始認為相當，
          自應審酌被害人之受害情形及所受痛苦之程度，被害
          人與加害人之身分、地位、經濟能力暨其他一切情事
          ，定其數額。
       ２、查本件原告因系爭車禍驟失其母親，致不能再共享
           親情天倫之樂，精神上所受痛苦，不言可喻，原告
           游獻瑞為松山農工肄業，現為業務人員，月薪約3萬
           元，有投資10,450元；原告游韓瑛為經國管理學院
           畢業，現為托兒所老師，月薪約2萬9,000元，有汽
           車1台及投資；原告游獻隆為西湖工商畢業，現為房
           仲人員，月薪約2萬元至3萬元，有投資3,500元；原
           告游韓玉為景文技術學院二技部畢業，現為銀行專
           員，月薪約3萬1,000元，有投資13,380元等情，為
           原告所自承，並有稅務電子閘門財產所得調件明細
           表附卷可稽（見本院卷第6頁至第9頁、第10頁至第
           13頁、第14頁至第17頁、第18頁至第21頁）；被告
           陳明泉任職被告大都會客運公司，有一子一女，每
           月薪資約3萬元，為被告陳明泉所自承，亦有稅務電
           子閘門財產所得調件明細表在卷足參（見本院卷第
           22頁至第24頁）；被告大都會客運公司資本總額6億
           元，有公司變更登記表附卷足考（見本院卷第62頁
           ），故本院審酌兩造教育程度、職業、身分、地位
           ，系爭車禍所造成之損失等一切情狀後，認原告請
           求被告連帶賠償原告每人各160萬元之精神慰撫金，
           尚屬適當，被告辯稱原告請求之精神慰撫金過高云
           云，顯非可採。
    (二)被害人游張買有無與有過失行為，如有，兩造過失比例為
      何？
      １、觀之本件車禍事故處理警員王柏傑製作之道路交通事
          故現場圖可知（見臺灣臺北地方法院檢察署99年度偵
          字第6328號偵查卷第97頁，下稱偵查卷），被害人游
          張買之雨傘、錢幣散落處距離塔悠路1號前路緣6.8公
          尺處，距離該交岔路口行人穿越道約8.9公尺，系爭
          大客車車身均在塔悠路往北方向內側車道上，且車身
          已經完全駛過該行人穿越道，車尾距離塔悠路1號前
          路緣約3.9公尺處。又警員王柏傑於被告陳明泉所涉
          犯業務過失致死案件偵查中到庭證述：現場圖所記載
          散落物至血跡約7.7公尺、散落物至行人穿越道約8.9
          公尺，是其在現場以滾輪測量而記載，依據其處理車
          禍案件經驗，散落物所在位置即行人與公車發生事故
          之第一時間撞擊點，本案之散落物為雨傘、錢幣，掉
          落在公車右後車輪，而血跡在公車右前輪，可能是被
          害人被公車拖行至該處才被壓到，車禍發生現場設有
          行人保護專用時間，四面全紅，專門給行人通行，行
          車管制燈號東西向綠燈時，行人為紅燈等語在卷（見
          上開偵查卷第90頁至第91頁），則依上開王柏傑之證
          詞，及該大客車右前車窗碎裂、被害人游張買之血跡
          分布位置、雨傘及錢幣散落位置、系爭大客車肇事後
          停放之位置、現場照片（見上開偵查卷第37頁至第44
          頁）等情狀，並對照前開事故現場圖，應可認定事發
          之撞擊位置應即雨傘、錢幣散落處，即係在距離塔悠
          路1號前路緣約6.8公尺及系爭行人穿越道約8.9公尺
          附近。
      ２、原告雖主張依原告於99年3月7日及99年3月8日之交通
          事故談話紀錄表及刑案訊問筆錄可知，被告陳明泉是
          在感覺右前車輪壓到東西後，始將車子停下來，非在
          碰撞第一時間即將車子停下，且散落物掉落處只是研
          究第一時間的可能撞擊點，被害人游張買在人行道被
          撞擊因拖行輾壓後始將手上的雨傘放開或造成口袋的
          錢幣掉落均屬可能，被害人僅150公分，分隔島的圓
          柱、方塊約106、84公分，實無捨行人穿越道不走，
          而違規穿越快車道以強行通過分隔島之理云云，惟查
          ：
          (1)被告陳明泉99年3月7日交通事故談話紀錄及同日檢
            察官偵訊固陳述：「．．我車右前車窗破裂我感覺
            我車右前車輪壓到東西，我停車下車察看有人被壓
            在我車右前輪．．」、「當時我前方尚有中興客運
            668號公車，我與它保持半個車身距離。668號公車
            駛離該路口後，突然我感覺撞到異物，因此停下公
            車查看，我發現我撞到民眾」等語（見上開偵查第
            30 頁、臺灣臺北地方法院檢察署99年度相字第192
            號相驗卷被告陳明泉99年3月7日偵訊筆錄第2頁）
            ，然被告陳明泉所言僅係事故發生後一般人依憑感
            覺所為陳述，於車禍事故發生當時甚為急迫混亂情
            況，本即難期一般人對於當時外界環境及自己的動
            作反應均能如實記憶，況本件車禍事故發生撞擊、
            壓到被害人游張買及被告陳明泉開始煞車至系爭大
            客車完全停止等時間甚為接近，對於一般人而言幾
            為瞬間發生，難以區分，自難以被告陳明泉上開陳
            述即謂被告陳明泉係在輾壓到東西之後始煞車。
          (2)又由事故現場圖可知，被害人游張買血跡係在距離
            散落物約7.7公尺，而散落物至行人穿越道約8.9公
            尺，若被告陳明泉前述所稱感到壓到東西才煞停車
            輛之詞及原告主張被害人游張買於行人穿越道遭撞
            擊並被拖行輾壓，而後始將手上雨傘放開，口袋的
            錢幣掉落之語為真正，則系爭大客車於撞擊被害人
            游張買並輾壓被害人之後，被告陳明泉才開始煞停
            車輛，被害人游張買手中雨傘及口袋錢幣始落掉，
            系爭大客車於煞車後仍會持續往前而至停止，此時
            ，被害人游張買於遭輾壓時應會留有血跡，該血跡
            應在雨傘、錢幣掉落處之前，即被害人游張買血跡
            處應較雨傘、錢幣掉落處距離行人穿越道更近，應
            非如事故現場圖所示。況一般人於遭受體積、重量
            甚大之大客車強烈撞擊瞬間，實無可能猶能握緊手
            中物品而不掉落，且本件事故發生後被害人游張買
            所有之錢幣及雨傘掉落處甚為接近，若果如原告所
            稱被害人游張買係遭撞擊後猶握緊雨傘並遭拖行，
            應不會如此巧合雨傘與錢幣散落地點如此相近，故
            由上開情況綜合判斷，被害人游張買遭系爭大客車
            碰撞點確於雨傘、錢幣掉落處，應堪予認定。
          (3)至於原告所指被害人游張買身材矮小，應不可能捨
            行人穿越道不走而違規穿越快車道強行通過分隔島
            之詞，純屬臆測，況本院觀之事故現場圖及照片，
            行人穿越道與分隔鳥間尚有4.4公尺距離，而雨傘
            、錢幣掉落處其左側（即以塔悠路由南往北方向為
            準）尚無分隔島，當無原告所稱被害人游張買不走
            行人穿越道即須通過分隔島圓柱、方塊之情形。綜
            上，原告主張被害人游張買係在人行穿越道遭撞擊
            之語，自非可取。
      ３、另如警員王柏傑前述證詞，本件車禍事故發生之現場
          設有行人保護專用時間，四面全紅，專門給行人通行
          ，行車管制燈號東西向綠燈時，行人為紅燈，而依監
          視錄影（檔名VST-01-2.VOB）錄影時間為19時15分42
          秒左右可見多名行人依行人專用時相進入車禍事故發
          生之路口，該時尚未見到被告陳明泉駕駛之系爭大客
          車；錄影時間為19時16分02秒左右可見八德路車流進
          入路口行駛；之後於錄影時間為19時16分45秒左右已
          見被告陳明泉所駕駛之系爭大客車停於最終位置時，
          當時八德路車流仍持續往塔悠路方向左右轉行駛，有
          錄影畫面可參（見上開查卷第67頁、第68頁），顯示
          本件車禍事故發生時並非行人專用時相，是以，被害
          人游張買應係於前開車禍發生時間，未依號誌指示而
          違規從塔悠路1號附近前，穿越塔悠路至明。
      ４、按汽車在多車道右轉彎時，應距交岔路30公尺前顯示
          方向燈或手勢，換入外側車道、右轉車道或慢車道，
          駛至路口後再行右轉；且汽車行駛時，駕駛人應注意
          車前狀況，隨時採取必要之安全措施，道路交通安全
          規則第102 條第1項第4款、第94條第3項及道路交通
          管理處罰條例第48條第 1項第4款分別定有明文。查
          被告陳明泉駕駛系爭大客車沿八德路4段東往西方向
          中間車道欲右轉塔悠路方向往北方向行駛，本應注意
          在多車道右轉彎時，應距交岔路口30公尺前顯示方向
          燈或手勢，先駛入外側車道，駛至路口再行右轉，並
          應注意車前狀況，隨時採取必要之安全措施，而依當
          時情形，並無不能注意之情事，詎被告陳明泉竟未先
          換入外側車道再行右轉，即貿然從八德路4段中間車
          道右轉至塔悠路往北方向內側車道，且疏未注意車前
          狀況，而未發現被害人游張買於其前方穿越塔悠路，
          致撞及被害人游張買，對於本件所生事故，顯有過失
          至明，而被害人游張買確因本件車禍而死亡，足認被
          告陳明泉之上開過失行為與被害人死亡結果之間，顯
          具有相當因果關係。
      ５、惟按設有行人穿越道、人行天橋或人行地下道者，必
          須經由行人穿越道、人行天橋或人行地下道穿越，不
          得在其100公尺範圍人穿越道路；又按行人穿越道設
          有行人穿越專用號誌者，應依號誌之指示迅速穿越，
          道路交通安全規則第134條第1、5款分別定有明文。
          查如上述，本件車禍事故發生之撞擊位置應即如事故
          現場圖所示雨傘、錢幣散落處，即係在距離塔悠路1
          號前路緣約6.8公尺及系爭行人穿越道約 8.9公尺附
          近，且當時號誌並非行人專用時相，則被害人游張買
          於非行人專用時相，不經由行人穿越道穿越道路，竟
          仍違規穿越道路，被害人游張買亦有「未行走行人穿
          越道路穿越道路」與「未依號誌指示穿越道路」之過
          失甚明，臺北市車輛行車事故鑑定委員會、臺北市車
          輛行車事故鑑定覆議委員會鑑定及覆議意見亦同此認
          定，有鑑定書在卷可考（見本院99年度交訴字第55號
          刑事卷第36至39頁、第62至63頁）。是故，被告辯稱
          被害人游張買與有過失之詞，當屬可採。
      ６、被害人游張買與被告陳明泉均有過失，業如上述，然
          本院審酌被害人游張買未行走行人穿越道且未遵循號
          誌指示通行，易使一般駕駛人員疏於防範、預測有行
          人未依循號誌指示穿越車道，應為本件車禍事故發生
          之肇事主因，其過失程度較重，是以，本院斟酌兩造
          應有之注意程度、過失情節，認原告與被告應負擔之
          過失比例應為70%及30%。
五、綜上，原告各請求160萬元之慰撫金應屬適當，而兩造對於
    原告游韓玉、游獻隆支出之喪葬費用亦不爭執，故以兩造過
    失比例計算，原告游韓玉請求59萬4,684元（198萬2,280元
    ×30%）、原告游獻隆請求49萬0,980元（163萬6,600×30%
    ）、原告游獻瑞、游韓瑛各請求48萬元（160萬元×30%），
    即屬有據。惟兩造不爭執原告已領取強制汽車責任險保險金
    150萬元及慰問金10萬元之事實，則依強制汽車責任保險法
    第32條規定，原告每人已受償40萬元應予扣除，是以，原告
    游韓玉得向被告請求連帶給付19萬4,684元、原告游獻隆得
    向被告請求連帶給付9萬980元、原告游獻瑞、游韓瑛各得向
    被告請求連帶給付8萬元，及均自99年12月25日起至清償日
    止，按年息5%計算之利息，原告逾此部分請求均非正當，應
    予駁回。
六、兩造陳明願供擔保，聲請宣告假執行及免假執行，經核原告
    勝訴部分，與民事訴訟法第389條第1項第5款規定相符，應
    依職權宣告假執行，並依被告聲請，諭知被告供相當擔保後
    ，得免為假執行。至原告敗訴部分，其假執行之聲請亦失所
    附麗，應併予駁回。
七、兩造其餘之攻擊或防禦方法及未經援用之證據，經本院斟酌
    後，認為均不足以影響本判決之結果，自無逐一詳予論駁之
    必要，附此敘明。
八、據上論結，本件原告之訴為一部有理由、一部無理由，爰依
    民事訴訟法第79條、第85條第1項、第2項、第389條第1項第
    5 款、第392條第2項，判決如主文。
中    華    民    國   100    年    11    月    4     日
                  民事第四庭    法  官  鄭佾瑩
以上正本係照原本作成
如對本判決上訴，須於判決送達後20日內向本院提出上訴狀。如
委任律師提起上訴者，應一併繳納上訴審裁判費。
中    華    民    國   100    年    11    月    4     日
                                書記官  李云馨